臺灣彰化地方法院刑事判決　　　　　　　94年度訴字第1379號
公　訴　人　臺灣彰化地方法院檢察署檢察官
被　　　告　丙○○
　　　　　　　　　　現於彰化看守所
指定辯護人　劉嘉堯律師
上列被告因公共危險案件，經檢察官提起公訴（94年度偵字第40
89號），本院判決如下：
    主  文
丙○○連續放火燒燬現供人使用之住宅未遂，處有期徒刑年捌
月。扣案之打火機壹個沒收。
    事  實
一、丙○○住在彰化縣北斗鎮○○路六六八號住宅二樓（該房屋
    係登記在其繼母名下，下稱六六八號房屋），其奶奶丁○○
    、叔叔乙○○、嬸嬸周美伶及乙○○、周美伶之子女則住在
    彰化縣北斗鎮○○路六七０號住宅（此房屋係登記在乙○○
    名下，下稱六七０號房屋），嗣於民國九十四年五月五日上
    午七時許，因其要求母親甲○○以車主身分前往某租車公司
    （按丙○○之前向該租車公司租車，不慎所租車輛與人發生
    車禍，租車公司要求賠償，丙○○暫時無法處理賠償事宜，
    該租車公司乃要求丙○○將其使用之機車【該機車也登記在
    甲○○】留下，供作抵押）牽回其押在該公司之機車未果，
    因而將其母親原放置在其位於彰化縣北斗鎮○○路七七三號
    二樓之二住處大樓地下停車場，其母甲○○名下所有之車號
    F8J─899號重型機車牽到六六八號屋內客廳後方之置物間藏
    放，打算供己使用，為奶奶丁○○發現後責問，不許丙○○
    使用該機車，並要求他將該機車返還甲○○，詎丙○○心生
    不滿，於同日上午八時許，明知丁○○、乙○○、周美伶及
    其子女均在六六八、六七０號屋內（該二房屋係互通），竟
    基於放火燒燬現供人使用之住宅之概括犯意，先將其母甲○○所有之車號F8J─899號重型機車，打開油箱蓋，故意搖晃
    及放倒，致原加入該機車之汽油，溢流滿地，並手持已沾汽
    油之抹布及其所有之打火機一個，作勢引燃而預備放火燒燬
    現供人使用之住宅，並在乙○○、周美伶二人（按係丁○○
    在與丙○○衝突期間，打電話給尚在六七０號二樓之乙○○
    、周美伶二人，要二人快下來協助處理）告知要電話報警處
    理時，復以「要警察來比較快，還是我放火比較快」等語，
    以此等放火之加害生命、身體、財產之事，恐嚇在場之乙○○、周美伶、丁○○等人，致乙○○、周美伶、丁○○等人
    心生畏懼，足生危害於渠等之安全。周美伶為免生意外，隨
    即先將子女載往幼稚園。事後經乙○○多方勸說，丙○○雖
    同意將該機車牽出屋外，放置在六七０號騎樓，並將溢流在
    地之汽油擦拭清除。然待乙○○心防稍卸，而至鄰居處協助
    辦理婚事時，丙○○竟又承續上開放火燒燬現供人使用之住
    宅之概括犯意，將乙○○原本放置於六七０號房屋騎樓備用
    之汽油桶（十五公升裝汽油，仍剩餘三、四分滿）攜入屋內
    客廳，將汽油任意潑灑在沙發及地面，並將汽油桶放置在電
    視櫃前，以上開打火機引燃汽油桶，致燒燬屋內乙○○所有
    之Ｌ形四人座沙發椅、飲水機一台、電風扇一台、電視櫃一
    個、置物櫃一個及其上之物品、時鐘鏡一個、ＤＶＤ一台、
    月曆一個、書法一幅、塑膠椅一張等物，並造成部分牆壁及
    地板燻黑，另丙○○於放火過程中，亦不慎燒傷自己腹部及
    兩手。嗣乙○○見狀，迅速以家用滅火器撲滅火勢，始未燒
    燬現供人使用之住宅，據報到場之警員並在現場扣得丙○○
    所有之打火機一個。
二、案經彰化縣警察局北斗分局報請台灣彰化地方法院檢察署檢
    察官偵查起訴。
    理  由
一、訊據被告丙○○固坦承於案發當日與叔叔乙○○發生口角，
    並揚言放火，且將原本置於屋外備用之汽油桶攜入屋內之事
    實。惟矢口否認有何燒燬現供人使用之住宅之犯意，辯稱：
    上開所說係一時氣話，且我拿備油桶，是要加汽油到車號F8
    J─899號機車油箱裡面去，當時因為手有碰到汽油，點香菸
    時，我的手有著火，之後我想要把汽油桶拿出去丟，但是來
    不及，然後我隨手一丟，丟在電視旁邊，因為自己被燒到，
    所以衝到浴室，然後把衣服脫下，並來回用水滅火，當時火
    是在汽油桶裡面燒起來，汽油並沒有漏出來，後來火有燒到
    電線，火勢就愈來愈大，我不是故意的云云。經查：
(一)、被告於案發當日，因故揚言放火及其後發生火災之經過等事
    實，業據證人乙○○於偵查中及證人周美伶於偵查及本院審
    理中證述甚詳。
(二)、彰化縣消防局火災原因調查報告書（編號：M05E05K1號）及
    所附照片顯示：
１、前方客廳內茶几上有布塊（襯衫）及面紙燒毀殘留物一處，
    在茶几左側之三人座沙發，有油漬潑灑之痕跡。
２、客廳電視櫃前方地面上另有一處連貫火流，有塑膠汽油桶、
    電扇、塑膠椅及電視櫃上物品等燒燬，該處地面有明顯油漬
    燒痕，火勢侷限燒燬上述物品範圍。
３、客廳地面上、電動按摩椅及二人座沙發椅上有數處油漬，入
    口處單人沙發椅上發現一枚打火機，該沙發亦發現有油漬潑
    灑之痕跡，地面上及沙發椅上油漬無燒毀情形。
４、綜合上述情形，位於客廳內茶几上有布塊及面紙燒燬，另於
    電視櫃前有塑膠汽油桶、電扇、塑膠椅及電視櫃上物品等連
    貫燒燬，前述二處不相連貫火流燒燬處及電視櫃前有塑膠汽
    油桶、電扇、塑膠椅及電視櫃上物品等二處為起火處。不排
    除為人為縱火。
(三)、被告腹部及兩手均受有二度燙傷，此有南星醫院診斷證明書
    在卷可徵（見偵卷第二七頁）。並有扣案之打火機一個係被
    告所有之物，亦據證人乙○○證述在卷足資佐證，足見應係
    被告縱火無誤。
(四)、刑法第三百零五條所謂致生危害於安全，係指受惡害之通知
    者，因其恐嚇，生安全上之危險與實害而言。被告因與甲欠
    款涉訟，竟以槍打死等詞，向甲恐嚇。甲因畏懼向法院告訴
    ，是其生命深感不安，顯而易見，即難謂未達於危害安全之
    程度，最高法院二十六年度渝非字第十五號判例足參。本案
    被告將車號F8J─899號重型機車，打開油箱蓋，故意搖晃及
    放倒，致原加入該機車之汽油，溢流滿地，並手持已沾汽油
    之抹布、打火機，作勢引燃，並在乙○○、周美伶二人告知
    要電話報警處理時，復以「要警察來比較快，還是我放火比
    較快」等語，以此等放火之加害生命、身體、財產之事，恐
    嚇在場之乙○○、周美伶、丁○○等人，客觀上足使一般人
    心生畏怖，主觀上亦已使乙○○、周美伶等人心生恐懼，並
    已達危害其生命、身體安全之程度，亦復無疑。且車號F8J
    ─899號重型機車，前經乙○○勸說後，已放置在六七０號
    房屋騎樓上等事實，業據證人乙○○及周美伶證述在卷，並
    有上開火災原因調查報告書所附之照片為證，被告若要為機
    車加油，並不需要將該備用之汽油桶帶進六六八號房屋客廳
    ，何況依照上開火災原因調查報告書調查之結果，六六八號
    房屋客廳之沙發及地面有油漬潑灑之痕跡，若非蓄意縱火，
    實難解釋上情，被告上開辯詞，應是事後卸責之詞，不足採
    信，本件事證明確，堪以認定，應依法論科。
(五)、至於證人丁○○及甲○○於本院所為之證詞，尚不足為被告
    有利之認定，附此敘明。
二、按放火罪既未遂之區別標準，係以目的物獨立燃燒，且足以
    變更其形體致喪失其效能為依據，是放火燒燬現供人使用之
    住宅罪，如僅室內家具燒燬，其房屋構成部分及門窗均未喪
    失效用者，應成立刑法第一百七十三條第三項、第一項之放
    火燒燬現供人使用住宅未遂罪；換言之，刑法第一百七十三
    條第一項之放火既遂罪，須房屋構成之重要部分已燒燬，如
    僅房屋內之家具、物件燒燬，房屋本身尚未達喪失其效用之
    程度，即不能依該條項論罪（最高法院七十三年臺上字第二
    二三八號判決參照）。依上揭所述六六八號房屋現場燒燬之
    狀況，僅延燒屋內之部分之家電及家具，並造成牆壁及地板
    燻黑，並未造成該房屋構成之重要部分如屋頂、樑柱、牆垣
    燒燬，應未達使房屋本身喪失效用之程度，是本件應僅成立
    放火燒燬現供人使用之住宅未遂罪。是核被告丙○○所為，
    係犯刑法第一百七十三條第四項、第一項之預備放火燒燬現
    供人使用住宅罪、同法第一百七十三條第三項、第一項之放
    火燒燬現供人使用之住宅未遂罪、同法第三百零五條之恐嚇
    危害安全罪。次按刑法第一百七十三條第一項之放火燒燬現
    供人使用之住宅罪，其直接被害法益，為一般社會之公共安
    全，雖同時侵害私人之財產法益，但仍以保護社會公安法益
    為重，況放火行為原含有毀損性質，而放火燒燬現供人使用
    之住宅罪，自係指供人居住房屋之整體而言，應包括牆垣及
    該住宅內所有設備、傢俱、日常生活上之一切用品，故一個
    放火行為，若同時燒燬住宅與該住宅內所有其他物品，無論
    該其他物品為他人或自己所有，均不另成立刑法第一百七十
    五條第一項或第二項之罪或同法第三百五十四條毀損罪之餘
    地，最高法院七十九年臺上字第一四七一號判例可資參照。
    是本件被告上揭放火行為後，致延燒乙○○之家電及家具，
    並造成其繼母名下之六六八號房屋部分牆壁及地板燻黑之犯
    行，應僅一成立刑法第一百七十三條第三項、第一項之放火
    燒燬現供人使用之住宅未遂罪，而不另論犯刑法第一百七十
    五條第一項及第三百五十四條之毀損罪。被告上揭先後預備
    放火燒燬現供人使用之住宅及放火燒燬現供人使用之住宅未
    遂犯行，時間緊接，犯罪構成要件相同，顯係基於概括犯意
    反覆為之，為連續犯，應依刑法第五十六條之規定，論以一
    情節較重之放火燒燬現供人使用之住宅未遂罪論，並加重其
    刑。被告以一恐嚇危害安全之行為，使乙○○、周美伶、丁○○等人心生畏懼，係一行為侵害數法益，為想像競合犯，
    應依第五十五條之規定從一重之恐嚇危害安全罪處斷；又被
    告所犯放火燒燬現供人使用住宅未遂罪及恐嚇危害安全罪間
    ，有方法、結果之牽連關係，應依刑法第五十五條從一重之
    放火燒燬現供人使用住宅未遂罪。被告雖已著手放火行為之
    實施，惟未達使房屋本身喪失效用之程度，其犯罪尚屬未遂
    ，應依刑法第二十六條前段規定，按既遂犯之刑度減輕其刑
    。爰審酌被告犯罪之動機、目的、於現有人使用之住宅放火
    ，雖所造成被害人財產損害非鉅且及時經防止而未釀成災禍
    ，惟其無視他人之生命、財產之安全，已嚴重破壞社會秩序
    及安全，況水火無情，如引燃大火將波及四鄰，影響公共安
    全甚鉅，及犯後態度等一切情狀，量處如主文所示之刑。扣
    案之打火機一個，係被告所有供放火所用之物，已據證人乙○○於警詢中證述甚明，依法宣告沒收。
據上論斷，應依刑事訴訟法第二百九十九條第一項前段，刑法第
五十六條、第一百七十三條第三項、第一項、第三百零五條、第
五十五條、第二十六條前段、第三十八條第一項第二款，罰金罰
鍰提高標準條例第一條前段，判決如主文。
案經檢察官何蕙君到庭執行職務。
中　　華　　民　　國　　94　　年　　11　　月　　18　　日
                  刑事第二庭    審判長法  官  石馨文
                                      法　官  黃齡玉
                                      法　官  李水源
以上正本證明與原本無異。
如不服本判決，應於收受送達後10日內向本院提出上訴書狀（應
附繕本）。
中　　華　　民　　國　　94　　年　　11　　月　　22　　日
　　　　　　　　　　　　　　　      　書記官  廖建興
中華民國刑法第173條
(放火或失火燒燬現住建築物及交通工具罪)
放火燒燬現供人使用之住宅或現有人所在之建築物、礦坑、火車
、電車或其他供水、陸、空公眾運輸之舟、車、航空機者，處無
期徒刑或七年以上有期徒刑。
失火燒燬前項之物者，處一年以下有期徒刑、拘役或五百元以下
罰金。
第1 項之未遂犯罰之。
預備犯第1 項之罪者，處一年以下有期徒刑、拘役或三百元以下
罰金。
中華民國刑法第305條
 (恐嚇危害安全罪)
以加害生命、身體、自由、名譽、財產之事，恐嚇他人致生危害
於安全者，處二年以下有期徒刑、拘役或三百元以下罰金。
中華民國刑法第306條 (侵入住居罪)
無故侵入他人住宅、建築物或附連圍繞之土地或船艦者，處一年
以下有期徒刑、拘役或三百元以下罰金。
無故隱匿其內，或受退去之要求而仍留滯者，亦同。
